【裁判字號】    90,易,408
【裁判日期】    920813
【裁判案由】    業務侵占
【裁判全文】
臺灣高雄地方法院刑事判決                            九十年度易字第四八號
    公  訴  人  臺灣高雄地方法院檢察署檢察官
    被      告  乙○○
    被      告  丁○○
    右  一  人
    選任辯護人  林復華
右列被告等因業務侵占案件，經檢察官提起公訴（八十九年度偵字第二四一六二號）
，本院判決如左：
    主  文
乙○○連續意圖為自己不法之所有，而侵占對於業務上所持有之物，處有期徒刑參年
拾月。
丁○○無罪。
    事  實
一、乙○○自民國八十年間成立高雄市家具製造修理職業工會（下簡稱家具工會）起
    即擔任理事長，連任二屆理事長而於八十六年四月二日卸任後，即改任家具工會
    之常務理事兼總幹事，負有監督及保管該工會會員於入會時所固定繳交之入會費
    、保證金及會館基金，暨會員按月經常性繳納之會費、互助金及代收之勞工保險
    費、全民健康保險費、眷屬保險費等業務，因於八十五年間投資股票失利，竟基
    於意圖為自己不法所有之概括犯意，利用其職務上負責保管家具工會所收取上開
    費用之機會，自八十六年五月三十日起至同年九月二十七日止，將家具工會以定
    期存款方式存放於高雄銀行及高雄市第十信用合作社之保證金新台幣（下同）一
    百六十萬元、勞保費二百五十萬元、健保費一百五十萬元、互助費三百零五萬元
    、會館基金一百三十三萬元及退休金三十四萬五千元（上開款項共計一千零三十
    二萬五千元），於到期陸續解約領出後即未存入，而變易持有為所有予以侵占入
    己；復承前侵占之概括犯意，於八十九年六月起至同年十月十一日止，陸續收取
    會員所繳納之會費、互助金、勞保費及健保費等經常性費用後，並未存入家具工
    會所開立之活期存款帳戶內，而將上開款項變易持有為所有予以侵占入己，共計
    侵占一千一百五十九萬二千四百十元（即上開費用所收取之總額共一千二百八十
    七萬九千五百六十八元，扣除已繳納之八十九年七月份健保費一百十二萬一千一
    百零七元及各該帳戶之結餘所得），旋即於八十九年十月十二日潛逃至大陸地區
    。嗣於同年十月十五日，因家具工會發現所開立之活期存款帳戶內並無足夠金額
    代為繳納會員之勞健保費用，經工會理監事人員查帳後始查知上情。
二、案經家具工會代表人丙○○訴由臺灣高雄地方法院檢察署檢察官偵查起訴。
    理  由
壹、被告乙○○有罪部分：
一、訊據被告乙○○對於自八十九年九月起至伊出國之期間收取家具工會會員所繳納
    之會費、互助金、勞保費及健保費等費用後，並未存入該工會所設立之活期存款
    帳戶而連續侵占上開款項共三百餘萬元之事實，業於本院審理中坦承不諱，惟對
    於之前即八十九年六至八月份所收取之勞健保等費用及右揭定期存款共一千零三
    十二萬五千元部分，則矢口否認有何業務侵占犯行，辯稱：工會每年之收入及支
    出幾乎都是平衡的，並沒有定期存款部分之款項，至伊於理事長交接時製作之財
    產目錄及月報表上所載之七筆定存款項，是伊自己私人的錢，因為伊都把自己的
    錢存在工會之定期存款帳戶內，又工會之七、八、九月份之勞健保費用，伊均有
    按時繳納，至十月份才沒有繳費，故伊並無侵占此部分之金額云云。經查：
（一）家具工會每年均係自三月、六月、九月及十二月起共四次分別向會員預收後三
      個月（即於六月時預收七、八、九月之費用）之經常會費、互助金、勞保費及
      健保費等費用，而向會員所代收之勞健保費用可以延後二個月繳款等情，業據
      告訴人即家具工會之代表人丙○○指述綦詳，核與證人即該工會理事呂三郎於
      本院調查中證述之情節相符，而家具工會於八十九年六月至八月間，已向會員
      收取上開費用共七百零五萬三千六百十八元，又自八十九年九月起至十月十一
      日止，共向會員收取上開費用五百八十二萬五千九百五十元，合計有一千二百
      八十七萬九千五百六十八元，然於家具工會所開立之活期存款帳戶中，迄被告
      乙○○於八十九年十月十二日潛逃出境為止，經常會費、互助金、勞保費及健
      保費各該帳戶之結餘分別僅剩六二七三三元、四九九○二元、四五○四元、四
      八九一二元之事實，此有家具工會六月一日至八月三十一日及九月一日至十月
      十一日之繳費統計表二份與上開帳戶之高雄銀行存款對帳單多份附卷可稽，被
      告對此固不否認，然辯稱：伊有按時繳納七、八、九月份之勞健保費用云云，
      惟查該工會之勞保費用於八十九年九月十四日時僅繳納至八十九年六月份，而
      自八十九年七月起至被告潛逃出境為止均未繳納任何費用，又健保費用於八十
      九年九月十四日亦僅繳納至八十九年七月份之健保費一百十二萬一千一百零七
      元，而自同年八月起至被告潛逃出境止即未有任何繳納費用之紀錄等情，有勞
      工保險局投保單位繳費證明書及健保費繳納明細表各一份在卷可憑，參以被告
      自承其最後一筆健保費係於八十九年九月十四日繳納等情明確（見本院九十二
      年七月三十日審判筆錄），足見家具工會七、八、九月份之勞保費用均未繳納
      ，且八、九月份之健保費用亦未繳納無訛，被告前揭所辯有繳納七、八、九月
      份之勞健保費用云云，顯與事實不符，無從採信，再佐以被告於本院調查中已
      明確供承：伊於八十九年六月份收取會員之勞健保等費用時，就有開始挪用，
      並未存入工會帳戶等語（見本院九十二年三月四日訊問筆錄），由此足徵被告
      自八十九年六月間起至伊潛逃出境止，確有陸續將會員於該期間所繳納之會費
      、互助金、勞保費及健保費等費用共一千一百五十九萬二千四百十元（即上開
      費用所收取之總額共一千二百八十七萬九千五百六十八元，扣除已繳納七月份
      之健保費一百十二萬一千一百零七元及經常會費、互助金、勞保費及健保費之
      活期存款帳戶結餘六二七三三元、四九九○二元、四五○四元、四八九一二元
      ）予以侵占入己甚明。
（二）又被告經緝獲後前於本院訊問時已明確供稱：工會定存的錢確實是伊拿走了，
      但金額已忘記，大概係伊在卸下工會理事長職務時就開始動用這筆定存的錢，
      因為當時股票投資失敗，伊陸續將工會定存的錢轉存入伊自己之帳戶，而挪用
      這筆錢做股票等語甚詳（見本院九十二年二月二十五日及三月四日訊問筆錄）
      ，嗣於本院審理中被告雖翻異前詞否認工會有上開定存款項之存在云云。惟查
      家具工會確有七筆定期存款之款項（含保證金、勞保費、健保費、互助費、會
      館基金及退休金），合計共一千零三十二萬五千元，分別定存在高雄銀行及高
      雄市第十信用合作社等情，業經告訴人與被告一致陳明在卷，核與證人即家具
      工會理事甲○○於本院調查中證述之情節相符，並有高雄銀行鼓山分行高銀鼓
      字第一○○四號函附之定期存款明細表、家具工會之財產目錄及月報表多份附
      卷足稽，雖被告對此辯稱：伊於交接時製作財產目錄及月報表上所載之七筆定
      存款項共一千零三十二萬五千元，係伊自己私人的錢，因伊都把自己的錢存在
      工會之帳戶內，所以定存到期後全部領出花用云云，然上開七筆定存之款項均
      係於八十五、八十六年間由家具工會所開立之活期存款帳戶中所轉入定存，此
      有高雄銀行存款對帳單附卷可參，而家具工會所開立之活期存款帳戶既係用以
      存放會員所繳納之各項費用，可見上開定存款項共一千零三十二萬五千元均屬
      會員所繳交予工會之費用，衡情被告應無將自己私人款項存入工會所設立之帳
      戶之理，且被告係於八十六年四月卸任理事長之職務，業經被告供明在卷，而
      觀諸上開七筆定存款項之到期解約日期均在被告卸任交接理事長職務之後，有
      前揭財產目錄在卷可參，是以前開定期存款部分於被告交接職務時既均載明於
      被告所製作家具工會之財產目錄上，顯見上開定存款項乃歸屬於工會之財產，
      並非被告私人所有至明，被告所辯定期存款係伊自己私人之款項云云，顯與常
      情相違，殊難採信。
（三）綜上所述，足認被告前揭所辯要係事後卸責之詞，不足採信。事證明確，被告
      犯行洵堪認定。
二、查被告乙○○前為家具工會之理事長，於卸任後即擔任家具工會之常務理事兼總
    幹事，負有監督及保管該工會會員所繳納之會費、保證金、互助金及會館基金暨
    代收會員之勞健保費用等業務，核其將所保管業務上持有會員之前開款項予以挪
    用侵占入己之所為，係犯刑法第三百三十六條第二項之業務侵占罪。被告先後多
    次變易持有為所為之侵占犯行，時間緊接，觸犯構成要件相同之罪名，顯係基於
    概括犯意為之，為連續犯，應依刑法第五十六條之規定論以一罪，並加重其刑。
    公訴意旨雖以編列於家具工會會員代表大會手冊之八十八年度收支結算報告表認
    被告僅侵占保證金、會館基金及互助費之定期存款部分共五百二十萬元云云，惟
    上開收支結算報告表所載之定存部分僅係預約存入之參考資料，並非實際定存之
    金額，業經被告供述明確在卷，且工會之定期存款部分除上開費用外，顯然尚有
    勞保費、健保費及退休金項目之定存款項部分，合計共有一千零三十二萬五千元
    之定存款項，此據前揭定期存款明細表及家具工會之財產目錄、月報表所載明，
    是上開收支結算報告表即無從據以認定被告所侵占之金額，公訴人所認即有未洽
    ，自應以本院認定被告侵占前開一千零三十二萬五千元之定存金額為可採。又公
    訴人雖僅就被告所侵占之定存部分共五百二十萬元及自八十九年九月十三日起至
    同年月三十日止，收取會員繳納之會費、互助費、勞健保費用等款項共三百五十
    八萬九千七百七十八元而予侵占之金額提起公訴，然被告對於其餘定存款項（即
    一千零三十二萬五千元扣除五百二十萬元之部分）及其餘勞健保費用等款項（即
    一千一百五十九萬二千四百十元扣除三百五十八萬九千七百七十八元之部分）之
    侵占犯行，與公訴人前揭起訴之部分具有連續犯之裁判上一罪關係，為起訴效力
    所及，基於審判不可分原則，本院仍得併予審究。爰審酌被告身為家具製造修理
    職業工會之常務理事兼總幹事，竟為一己之私慾，利用業務上保管工會財產及會
    員所繳納款項之機會，擅將工會之定期及活期存款部分合計共二千一百餘萬元之
    鉅款予以侵吞，嚴重損及家具工會會員之利益，並影響職會工會團體組織之正常
    運作，所生危害非輕，惟念及被告犯後已坦認部分侵占犯行之態度等一切情狀，
    量處如主文所示之刑，以資儆懲。
貳、被告丁○○無罪部分：
一、公訴意旨略以：被告丁○○為家具工會之出納兼幹事，平日負責收取會員所繳納
    之保證金、會館基金、互助金、會費、勞工保險、健康保險及眷屬保險等費用，
    並存入工會在高雄銀行鼓山分行所開設之帳戶內，為從事業務之人，詎其自八十
    八年間起，即陸續將收得工會會員於入會時所繳之一千元保證金、各五百元之會
    館基金及互助費等共五百二十萬元，直接轉交予被告乙○○挪用，復於八十九年
    九月十三日起至同年月三十日止，亦以同一方式，陸續將會員所繳之會費、互助
    費及工會向會員代收之勞工保險、健康保險及眷屬保險等費用共三百五十八萬九
    千七百七十八元，交被告乙○○使用予以侵吞入己，因認被告丁○○共同涉犯刑
    法第三百三十六條第二項之業務侵占罪嫌云云。
二、按犯罪事實應依證據認定之，無證據不得推定其犯罪事實；又不能證明被告犯罪
    者，應諭知無罪之判決，刑事訴訟法第一百五十四條、第三百零一條第一項分別
    定有明文。又認定不利於被告之事實，須依積極證據，苟積極證據不足為不利於
    被告事實之認定時，即應為有利於被告之認定，更不必有何有利之證據。另刑事
    訴訟法上所謂認定犯罪事實之證據，係指足以認定被告確有犯罪行為之積極證據
    而言，該項證據自須適合於被告犯罪事實之認定，始得採為斷罪資料（最高法院
    三十年上字第八一六號、二十九年上字第三一０五號判例參照）。
三、公訴人認被告丁○○涉犯上開業務侵占犯行，係以告訴人家具工會代表人丙○○
    之指訴，又工會會員繳交各項費用，均由會務人員戊○○、己○○收取並掣發收
    據，隨即將款項交予被告丁○○，由其存入工會在高雄銀行之帳戶內，平日帳目
    、存摺亦皆由被告丁○○保管等情，業據證人戊○○、己○○二人證述屬實，而
    被告丁○○既為掌管帳目、存摺之人，對於收得之款項必需入帳自係知之甚詳，
    其竟將款項交由被告乙○○挪用，且所侵吞之款項數目非少，時間非短，焉能諉
    為不知，此外，復有前揭收支結算報告表及家具工會會員繳費統計表附卷可稽為
    其論斷之依據。
四、訊據被告丁○○固坦承於家具工會擔任幹事即會務人員之事實，惟堅決否認有何
    與被告乙○○共同侵占之犯行，辯稱：工會之存摺及印鑑係由被告乙○○保管，
    並非伊個人保管，伊在工會工作之性質與其他會務人員相同，都是負責幫忙收錢
    及出納之工作，而伊每天所收取會員繳納之費用均直接交給乙○○保管，如要存
    款則由乙○○填寫單據後交伊，由伊轉交予其他會務人員去銀行存款，伊很少親
    自去提領過工會帳戶存摺內之款項，亦無至高雄銀行開立工會之定存帳戶，事後
    收到健保局之繳費通知時找乙○○要錢，乙○○沒有拿錢給伊，才發現帳戶內沒
    錢繳納費用，伊並無侵占之犯行等語。經查：
（一）被告丁○○於任職工會期間並無保管工會之存摺及印鑑章，且會員所繳納之各
      項會費、互助金及勞健保等費用係由工會之會務人員（含被告丁○○）收取後
      ，均交予總幹事即被告乙○○負責核帳及保管，而被告丁○○對於乙○○侵占
      工會之款項並不知情等節，業據共同被告乙○○於本院審理中供稱：勞健保等
      費用係由工會三個會務人員向會員收錢，交伊核對後再由伊保管，丁○○也是
      其中一個會務人員，伊有空會親自去存款，若沒空會請三個會務人員到銀行存
      款，丁○○並不知道伊並未將這些款項存入帳戶，而依工會章程規定財務保管
      係由總幹事負責，工會之帳冊及收支結算報表均係由伊製作，又幹事即係會務
      人員，屬臨時雇員，丁○○對伊挪用定存之款項並不知情等語明確（見本院九
      十二年三月四日、三月十一日訊問筆錄），核與被告丁○○供述之情節相符，
      而證人即家具工會之幹事戊○○、己○○二人固於偵審中一致證稱：彼等收取
      會員繳納之各項費用後，均係交給被告丁○○，存摺平常由丁○○保管，如要
      存款或提領款項，則由丁○○蓋好章連同存摺交由彼等去銀行存提等情，然被
      告丁○○雖有收取證人戊○○、己○○二人所代收會員之費用，惟其係全數將
      所收款項均轉交由總幹事乙○○保管，此由證人戊○○、己○○二人明確供稱
      ：於八十九年九月所收之款項有幾筆交給乙○○，乙○○不在時交給丁○○，
      由丁○○蓋乙○○之印章等於代收等語（見本院九十年五月一日訊問筆錄）即
      可推知，參以被告乙○○前揭供述工會款項均係由其個人保管，會務人員僅係
      負責存提款項之情節，足見工會向會員所收取之款項確均由總幹事乙○○個人
      負責保管，而被告丁○○及幹事戊○○、己○○二人均同為負責幫忙代收及提
      存款項之工作無訛，是以被告丁○○既均將工會所收取之款項悉數交予乙○○
      保管，其並未實際負責保管工會之款項，且並無證據足證被告丁○○有將所收
      取之款項挪為己用之事實，況依工會財務之實際運作方式，工會各類收支款項
      並非均由被告丁○○一人負責存提款項，自不能以被告丁○○將所收取之款項
    交予被告乙○○之事實，逕推認被告丁○○對於被告乙○○事後係將工會之款
      項挪為己用而並未自己或交由其他二位幹事去存入銀行之情應知悉，而認被告
      丁○○與被告乙○○就侵占上開款項有犯意之聯絡。
（二）至被告丁○○雖供承有製作工會之收支傳票、員工之薪資表及月報表等情，然
      此乃工會正常運作所需製作，其既擔任工會之會務人員，自有協助總幹事乙○○製作上開資料之義務，參以工會之實際分類帳冊及收支結算報告表之製作均
      係由被告乙○○為之，此據被告乙○○供明在卷，尚難以被告丁○○參與上開
      傳票製作及薪資之發放而據此推認被告就乙○○之侵占犯行即存有犯意之聯絡
      。又關於家具工會之定存帳戶係由被告乙○○負責開戶及換單，且乙○○於工
      會理事長交接後並未將工會之存摺及印鑑章交予丙○○，而如欲領出款項需由
      理事長丙○○蓋章才能提領等情，業據告訴人丙○○陳明在卷，並有工會定期
      存款之開戶資料在卷可參，是以被告丁○○既未負責處理工會之定期存款部分
      ，自難認其與被告乙○○就此部分有何侵占之犯意聯絡可言。
（三）此外，本院復查無其他積極證據足資證明被告涉有公訴人所指上開侵占犯行，
      自不得以被告丁○○與乙○○二人為夫妻關係及被告丁○○有將收取工會相關
      款項交予被告乙○○，即遽認被告丁○○對於被告乙○○之侵占犯行有何犯意
      聯絡及行為分擔，參照首開說明，不能證明被告丁○○犯罪，依法自應為被告
      無罪之諭知。
據上論斷，應依刑事訴訟法第二百九十九條第一項前段、第三百零一條第一項、刑法
第五十六條、第三百三十六條第二項、罰金罰鍰提高標準條例第一條前段，判決如主
文。
本案經檢察官蕭宇誠到庭執行職務。
中      華      民      國      九十二      年      八    月    十三    日
                                  臺灣高雄地方法院刑事第二庭
                                      審判長法  官    莊崑山
                                            法  官    孫啟強
                                            法  官    吳俊龍
右正本證明與原本無異。
如不服本判決，應於判決送達後十日內，向本院提出上訴狀。
                                            書記官    許麗珠
中      華      民      國      九十二      年      八    月    十五    日
附錄本案論罪科刑法條全文：
刑法第三百三十六條
對於公務上或因公益所持有之物，犯前條第一項之罪者，處一年以上七年以下有期徒
刑，得併科五千元以下罰金。
對於業務上所持有之物，犯前條第一項之罪者，處六月以上五年以下有期徒刑，得併
科三千元以下罰金。
前二項之未遂犯罰之。


司法院資訊處製作；財團法人民間司法改革基金會備份。
